【裁判字號】    98,司繼,170
【裁判日期】    981026
【裁判案由】    陳報遺產清冊
【裁判全文】
臺灣雲林地方法院民事裁定             98年度司繼字第170號
聲  明  人  乙○○
上開聲明人因陳報遺產清冊事件，本院裁定如下：
    主  文
聲明駁回。
程序費用由聲明人負擔。
    理  由
一、按遺產繼承人，除配偶外，依左列順序定之：一、直系血親
    卑親屬。二、父母。三、兄弟姊妹。四、祖父母，民法第11
    38條定有明文。次按修正前之民法第1154條第1 項、第2 項
    及第1157條第1 項之規定，繼承人得限定以因繼承所得之遺
    產，償還被繼承人之債務。繼承人有數人時，其中一人主張
    為前項限定之繼承時，其他繼承人，除有該條但書之情形外
    ，視為同為限定之繼承；繼承人依規定呈報法院時，法院應
    依公示催告程序公告，命被繼承人之債權人於一定期限內報
    明其債權。又民國（下同）98年5 月22日修正後之民法第11
    48條第2 項、第1156條第1 項及第1157條第1 項分別規定，
    繼承人對於被繼承人之債務，以因繼承所得遺產為限，負清
    償責任；繼承人於知悉其得繼承之時起3 個月內開具遺產清
    冊陳報法院；繼承人依前2 條規定陳報法院時，法院應依公
    示催告程序公告，命被繼承人之債權人於一定期限內報明其
    債權。
二、本件聲明意旨略以：被繼承人甲○○（男、民國○○年○ 月○○
    日生、身分證統一編號：Ｚ000000000、最後住所：雲林縣台
    西鄉○○村○○路343 號）於98年4 月18日死亡，聲明人乙
    ○○為被繼承人之子，自小因被繼承人與其母丁玉合離異後
    ，聲明人與被繼承人從未往來，故被繼承人甲○○死亡後，
    聲明人無從知悉，殆至98年9 月初經他人告知，方知被繼承
    人死亡一事，故至98年9 月始向本院陳報遺產清冊，請求進
    行公示催告程序等語。
三、惟查：
    （一）修正後之民法第1148條第2 項已明定，繼承人原則上
          雖依第1 項規定，承受被繼承人財產上之一切權利義
          務，惟對於被繼承人之債務，僅需以因繼承所得遺產
          為限，負清償責任。其立法理由乃在於避免繼承人因
          繼承被繼承人之生前債務而桎祰終生。簡言之，本次
          修法雖仍在概括繼承之架構下，然於被繼承人之債務
          ，繼承人於繼承之後，一律負法定有限責任，無待主
          張。故繼承人若前已因其他同順位繼承人依舊法規定
          主張限定繼承，而視為同為限定之繼承，則繼承人再
          依新法規定陳報遺產清冊，即顯無必要。本件被繼承
          人甲○○係於98年4 月18日死亡，聲明人係被繼承人
          之子，業據其所提出除戶戶籍謄本、戶籍謄本等件為
          證，堪信為真實。又聲明人對被繼承人之遺產開具遺
          產清冊，請求本院准予進行公示催告程序，茲因與聲
          明人同為第一順位之繼承人丁元順已於98年5 月27日
          向本院聲明限定繼承，並經本院98年度繼字第510 號
          准予公示催告在案，業經本院依職權調取上開卷宗核
          閱無訛。本件被繼承人甲○○之第一順序繼承人，於
          繼承人丁元順為限定繼承之聲明時，已視為同為限定
          之繼承，自不待其他繼承人再為限定繼承之聲明或依
          新法規定陳報遺產清冊，故繼承人乙○○主張對本件
          繼承事實知悉在後，向本院陳報遺產清冊，核無必要
          ，應予駁回。
    （二）再本院既已於上開98年度繼字第510 號裁定中，公告
          被繼承人之債權人應於該公示催告期限最後登載新聞
          紙之翌日起6 個月內報明債權，雖民法繼承編已於98
          年5 月22日修正為繼承人對被繼承人之債務負法定有
          限責任，已如前述，但揆諸前開規定，繼承人仍得於
          知悉得繼承之時起3 個月內向法院陳報遺產清冊，繼
          承人陳報遺產清冊後，法院即應以公示催告程序公告
          ，命被繼承人之債權人報明債權，進行清算程序。是
          倘本院復又准聲明人之聲明，致重為公示催告期限之
          裁定，易令被繼承人之債權人申報債權之期限陷於不
          確定，況揆諸首開規定及說明，本件聲明人乙○○已
          因同順位繼承人聲明限定繼承，而視為同為限定之繼
          承，無庸再向法院陳報遺產清冊，請求進行公示催告
          程序，其理甚明。是本件聲明人之聲明，於法未合，
          應予駁回。
四、爰裁定如主文。
中    華    民    國    98    年    10    月    26    日
                  家事法庭 司法事務官
以上正本係照原本作成。
如不服本裁定，應於裁定送達後10日內，以書狀向本院司法事務
官提出異議。
中    華    民    國    98    年    10    月    26    日
                               書記官   陳美華


司法院資訊處製作；財團法人民間司法改革基金會備份。
